臺灣高等法院民事判決　　　　　　　　　94年度建上字第15號
上　訴　人　榮民工程股份有限公司花東施工處
法定代理人　王宗堅
訴訟代理人　江如蓉律師
被　上訴人　怡昌建設有限公司
法定代理人　李麗真
訴訟代理人　賴重堯律師
上列當事人間返還保固金事件，上訴人對於中華民國94年1月24
日臺灣板橋地方法院93年度建字第68號第一審判決提起上訴，經
本院於94年6月7日言詞辯論終結，判決如下：
    主  文
上訴駁回。
第二審訴訟費用，由上訴人負擔。
    事實及理由
一、本件上訴人主張：伊承攬被上訴人「花蓮天祥商業大樓結構
    體新建工程部分工程」（下稱系爭工程），並訂立工程合約
    （下稱系爭合約），依該合約第5條第3款之約定：「全部工
    程完工經甲方（即被上訴人）正式驗收無誤並辦妥規定手續
    後，30日內由甲方付清工程尾款5%」。系爭工程已於民國89
    年1月25日完工，並於 89年10月26日正式驗收並辦理保固在
    案，伊於90年1月30日以（90）花東工字第00457號函表示工
    程業已順利完工驗收，請被上訴人儘速依約給付5%之工程尾
    款新台幣 (下同 )23,033,545 元，詎其僅開立面額21,033,
    545 元，到期日為90年6月30日之支票1張，尚欠200 萬元之
    工程尾款未付。依系爭合約第5條第3款之約定，伊自得請求
    被上訴人給付該工程尾款本息。原審為上訴人全部敗訴之判
    決，上訴人提起上訴，並聲明：(一)原判決廢棄。(二)被上訴人
    應給付上訴人200萬元，及自 89年11月26日起至清償日止，
    按年息5%計算之利息。(三)願供擔保，請准宣告假執行。（上
    訴人於本院所提追加之訴，因不合法，本院另以裁定駁回之
    ，該部分茲不贅述。）
二、被上訴人則以：依系爭合約第5條第3款約定，請求本件工程
    尾款應具備：(一)全部工程完工，(二)經甲方（即被上訴人）正
    式驗收無誤，(三)辦妥規定手續。因系爭工程尚未完工，未取
    得主管機關核發之使用執照，伊不可能參與驗收；倘確已驗
    收完畢，應有「驗收單」或其他之書證可資證明，上訴人應
    就此項事實負舉證之責；而所謂「辦妥規定之手續」，係指
    該合約第13條之約定，由上訴人出具「工程結算書」及「工
    程保固切結書」給伊，而由伊出具「完工證明書」給上訴人
    而言，本件上訴人並未交付「工程結算書」或「工程保固切
    結書」，伊亦未開具「完工證明書」，故上訴人請求伊給付
    工程尾款之條件尚未成就。另工程尾款應包括在承攬報酬範
    圍之內，上訴人所屬安東施工所於89年6月5日以89-K23-218
    號函，略以：「請貴公司速予辦理變更設計、．．．計價、
    驗收、結算等手續」，迄今已逾 4年未行使其承攬報酬請求
    權（工程尾款），遲至93年8月4日始向法院請求核發支付命
    令，顯已逾 2年短期消滅時效期間等語，資為抗辯。並答辯
    聲明：(一)上訴駁回。(二)如受不利判決，願供擔保請准免為假
    執行。
三、查上訴人主張其承攬被上訴人之系爭工程，並訂立系爭合約
    ，其已於通知被上訴人系爭工程順利完工驗收後，領得工程
    尾款23,033,545元中之 21,033,545元，其餘200萬元被上訴
    人尚未給付等情，業據其提出工程合約、90年1月30日（ 90
    ）花東工字第00457號函、支票、申請函等為證（見原審支
    付命令卷第3-9頁、原審卷第46-49頁），復為被上訴人所不
    爭執，應堪信為真實。
四、按民事訴訟如係由原告主張權利者，應先由原告負舉證之責
    ，若原告先不能舉證，以證實自己主張之事實為真實，則被
    告就其抗辯事實即令不能舉證，或其所舉證據尚有疵累，亦
    應駁回原告之請求。又請求履行債務之訴，除被告自認原告
    所主張債權發生原因之事實外，應先由原告就其主張此項事
    實，負舉證之責任，必須證明其為真實後，被告於其抗辯事
    實，始應負證明之責任，此為舉證責任分擔之原則（最高法
    院17年上字第917號、43年台上字第377號判例意旨參照）。
    本件系爭合約第5條第3款係約定：「全部工程完工經甲方（
    被上訴人）正式驗收無誤並辦妥規定手續後，三十日內甲方
    付清工程尾款5%」，上訴人所主張「系爭工程已完工、驗收
    及辦妥規定手續」之事實，既為被上訴人所否認，則自應由
    上訴人就此積極有利之事實，負舉證責任。
五、上訴人無非以：其於90年1月30日以前揭第00457號函表示工
    程業已順利完工驗收，請被上訴人儘速依約給付（5%）工程
    尾款，被上訴人已支付其中約95% 之金額，且其已依約交付
    工程保固切結書及結算明細表，均足證明系爭工程已完工驗
    收；至被上訴人未付之 200萬元，係以其未依約辦妥使用執
    照申請手續而扣留，非謂系爭工程未完工驗收；況被上訴人
    另行發包工程遲遲未能完成，致無法申辦使用執照，其無可
    歸責之事由；故被上訴人自應給付該 200萬元本息云云為其
    論據，並提出該第00457號函、支票、第00925號函及附件結
    算明細表與工程保固切結書（見本院卷第57-60頁）、第005
    47號函、花蓮縣政府函、傳真聯繫單、說明書、照片（以上
    見本院卷第20-29頁）等件為證。
六、惟查：被上訴人抗辯上訴人曾於89年6月5日函被上訴人就系
    爭工程速予辦理變更設計，新增項目、計價、驗收、結算等
    手續一節，提出該89-K23-018號函為證（見原審卷第57頁）
    ，且為上訴人所不爭執，應信為真實，足見系爭工程於斯時
    尚未完工驗收。嗣上訴人雖於90年1月30日以第00457號函向
    被上訴人表示工程業已順利完工驗收，且被上訴人並支付約
     95%之工程尾款，但被上訴人既否認系爭工程已全部完工驗
    收，而斯時被上訴人亦未支付全部工程尾款，自係對工程已
    否完工驗收、應否支付全部工程尾款一節有所爭執，殊難僅
    憑被上訴人已支付大部分工程尾款，即推認「系爭工程已完
    工、驗收」。況依兩造間之系爭合約，上訴人所承攬者為「
    天祥商業大樓結構體新建工程」，於結構體工程完成後，即
    可申請使用執照（建築法第70條參照），兩造既於合約第14
    條特約事項(二)約定應由上訴人負責向建築主管機關請領使用
    執照，即係預見系爭工程完成後，上訴人應得申請使用執照
    ；乃上訴人自承該建築工程尚未申請使用執照，益見系爭工
    程尚未完工驗收，否則上訴人焉有不積極要求被上訴人配合
    申請使用執照之理。至上訴人雖提出第 00547號函、花蓮縣
    政府函及說明書（見本院卷第 20-23頁），主張系爭建築工
    程係因被上訴人自行發包工程未完成，致未能申領使用執照
    ，系爭 200萬元因此遭被上訴人扣留云云。姑不論為被上訴
    人否認，上訴人未能舉證以實其說，所稱已非可取；況上訴
    人就系爭工程何以有另行發包施工必要，致影響其使用執照
    之申請一節，始終未加主張及舉證，依民事訴訟所採行之辯
    論主義，該項無法為其有利認定之不利益，亦應由上訴人負
    自己責任。此外，依系爭合約第13條約定：「工程完工驗收
    合格尾款付清之同時，上訴人應出具工程結算書及工程保固
    切結書給上訴人，而被上訴人應出具完工證明書給上訴人」
    （見原審卷第34頁）可知，尾款付清之同時，雙方應交付對
    方一定之文書，縱上訴人提出其第 00925號函及附件結算明
    細表與工程保固切結書（見本院卷第 57-60頁），可資證明
    其曾以系爭工程已完工驗收為前提，提出約定應交付之文書
    予被上訴人，但其始終無法提出被上訴人依約應交付之完工
    證明書，則上訴人片面之舉措，仍不足以認定系爭工程已依
    兩造之約定完工及驗收。
七、綜上，上訴人未能證明系爭工程已完工驗收，其主張被上訴
    人負有給付工程尾款中200萬元本息之義務云云，即有未合
    。上訴人依系爭合約第5條第3款之規定，請求被上訴人給付
     200萬元之本息，洵非正當，不應准許。原審為上訴人敗訴
    之判決，核無違誤，應予維持。上訴意旨指摘原判決不當，
    聲明廢棄，為無理由，其上訴應予駁回。
八、本件事證已臻明確，兩造其餘攻擊防禦方法及證據經予審酌
    ，核與判決結果不生影響，爰不再逐一論述，併此敘明。
據上論結，本件上訴為無理由，依民事訴訟法第449條第1項、第
78條，判決如主文。
中　　華　　民　　國　　94　　年　　6 　　月　　21　　日
                  民事第十七庭 審判長法  官  沈方維
                                     法  官  陳金圍
                                     法  官  王淇梓
正本係照原本作成。
如不服本判決，應於收受送達後20日內向本院提出上訴書狀，其
未表明上訴理由者，應於提出上訴後20日內向本院補提理由書狀
（均須按他造當事人之人數附繕本）上訴時應提出委任律師或具
有律師資格之人之委任狀；委任有律師資格者，另應附具律師資
格證書及釋明委任人與受任人有民事訴訟法第466條之一第一項
但書或第二項（詳附註）所定關係之釋明文書影本。
中　　華　　民　　國　　94　　年　　6 　　月　　22　　日
　　　　　　　　　　　　　           書記官  吳碧玲
附註：
民事訴訟法第四百六十六條之一（第一項、第二項）：
對於第二審判決上訴，上訴人應委任律師為訴訟代理人。但上訴
人或其他法定代理人具有律師資格者，不在此限。
上訴人之配偶、三親等內之血親、二親等內之姻親，或上訴人為
法人、中央或地方機關時，其所屬專任人員具有律師資格並經法
院認為適當者，亦得為第三審訴訟代理人。
